臺灣板橋地方法院刑事判決　　　　　　　　　　　　九十一年度易緝字第一六號
　　公　訴　人　臺灣板橋地方法院檢察署檢察官
　　被　　　告　乙○○　男　四.
右列被告因侵占案件，經檢察官提起公訴 (九十年度偵字第七０六一號)，本院判決
如左：
    主  文
乙○○無罪。
    事  實
一、公訴意旨略以：被告乙○○自民國九十年一月十八日起，以每日租金新台幣（下
    同）七百元，三天繳費一次之代價，向告訴人甲○○承租其所有而靠行登記在青
    霖交通有限公司名下之車牌號碼Ｔ六－○九○號營小客車。惟被告繳款至九十年
    一月底後，竟意圖為自己不法之所有，易持有為所有，將該營小客車侵占入己，
    因認被告涉犯刑法第三百三十五條第一項之侵占罪嫌云云。
二、按犯罪事實應依證據認定之，無證據不得推定其犯罪事實，刑事訴訟法第一百五
    十四條定有明文。再事實之認定，應憑證據，如未能發現相當證據，或證據不足
    以證明，自不能以推測或擬制之方法，以為裁判基礎；又所謂認定犯罪事實之證
    據，係指足以認定被告確有犯罪行為之積極證據而言，而認定犯罪事實所憑之證
    據，雖不以直接證據為限，間接證據亦包括在內，然而無論直接或間接證據，其
    為訴訟上之證明，須於通常一般人均不致有所懷疑，而得確信其為真實之程度，
    始得據之為有罪之認定，倘其證明尚未達到此一程度，而有合理懷疑存在時，事
    實審復已就其心證上理由予以闡述，敘明其如何無從為有罪之確信，因而為無罪
    之判決，尚不得任意指為違法；另告訴人之告訴，係以使被告受刑事訴追為目的
    ，是其陳述是否與事實相符，仍應調查其他證據以資審認。最高法院分別著有二
    十九年上字第三一○五號、四十年度台上字第八六號、七十六年台上字第四九八
    六號、五十二年度台上字第一三○○號判例可供參考。次按刑法上之侵占罪，須
    持有人變易其原來之持有意思而為不法所有之意思，始能成立，如僅將持有物延
    不交還或有其他原因致一時未能交還，既缺乏主觀要件，即難遽以該罪相繩（參
    照最高法院六十八年台上字第三一四六號判例意旨）。
三、公訴人認被告涉有右開罪嫌，係以告訴人甲○○之偵查中之指訴，及有汽車租約
    保證書、車籍資料查詢表、本票影本、存證信函影本、被告之身分證、駕照影本
    等物在卷，以為論據。
四、訊據被告乙○○固坦承於右揭時地向告訴人租用上開車輛營業使用，惟堅詞否認
    有何侵占之犯行，辯稱：其承租車號Ｔ六－○九○號營小客車後，曾繳納一個多
    月之車租，嗣因無力繳納車租，原擬終止租約，惟簽約時被告與告訴人就本件租
    賃雖未約定期限，但有載明至少須承租九十日，是其乃於九十年三月間某日清晨
    ，自行將所承租之上開車輛號Ｔ六－○九○號營小客車，開回告訴人在台北縣三
    峽鎮○○路三○五號之營業處所以為返還，詎事後在通知告訴人其事時，始知該
    車遭不詳姓名者所竊，而未經告訴人收回等語。經查：
（一）被告自九十年一月十八日起，向告訴人甲○○承租其所有而靠行登記在青霖交
      通有限公司名下之車牌號碼Ｔ六－○九○號營小客車，約定以每日車租七百元
      ，三天繳費，詎被告最後於九十年三月四日繳納計算至同年二月二十日之車租
      後，即未再繳納車租，業據告訴人迭於偵審中指訴綦詳（見偵查卷第一二頁及
      本院九十年易字第二五八九號卷第二六、二七頁），並有汽車租約保證書、車
      籍資料查詢表、本票影本、被告之身分證、駕照影本及車租繳納明細表影本（
      見偵查卷第四、八頁；及本院同上卷第三○頁）等件附卷可稽；而告訴人雖於
      偵查中陳稱：被告車租係繳納至一月底云云，然此部分所述有誤，已經其於本
      院九十年易字第二五八九號刑事案件審理時說明：「（問：為何偵查中說，被
      告一月底就沒有繳納車租，後來結算的時候，為何說被告欠租從二月二十一號
      算到四月十號？）被告車租有時沒有付，我今天提出被告所有的帳目到庭，我
      跟被告結算是二月二十一號起算欠租：」（見該卷第三頁第一至六行）等情在
      卷，是自以告訴人於本院所述為可採。
（二）次查，依被告與告訴人所簽立之前開汽車租約保證書記載，本件租賃雖並未定
      有期限，然於「備註」欄註明：「乙方（即被告）承租本車如未滿玖拾天退車
      ，同以玖拾天計算：」（見前述偵查卷附租約保證書），則被告辯稱：當時其
      雖無力付租，然告訴人不同意其將車返還乙節，應屬非虛。
（三）然告訴人於九十年三月間並未自如被告所述於其營業處所外取回該車，而係迄
      於同年四月十日，經人通知在台北縣三峽鎮三鶯橋下尋回該車，另據告訴人於
      偵查時陳述：「我在四月十日在三峽三鶯橋下找到該部車子：」等情屬實（見
      偵查卷第一一頁背面第一一、一二行），並經證人陳清嘉證稱：「：我也是告
      訴人車行的司機。（問：是否曾經幫告訴人去找車子？）有的，我是在今年的
      四月份，在三鶯大橋引道下面找到車子，找到當時我看見車子之後，我沒有注
      意看車子門有無開，我也不知道車子是否好的，後來我打電話給車行說，我有
      看到車子，後來我沒有帶車行去看車子，當時我沒有注意看車子裡面有無人在
      。」等語無誤（見同上本院前案卷第六三頁第五至八行），則被告於九十年三
      月間究有無將車返還告訴人，即待查明。
（四）查被告於九十年四月間為告訴人尋獲時，即曾告知告訴人，上述承租車輛早於
      同年三月間，以停放在告訴人營業處所外方式，以資返還該車予告訴人，已經
      告訴人於偵審中迭陳在卷（見偵查卷第二二頁倒數第一行及本院九十一年十月
      十七日審判筆錄第三頁第九、十行），已見被告上開辯解，並非臨訟杜撰。又
      被告事後確曾電話通告告訴人營業處所職員，經告訴人於尋獲被告後，向渠職
      員查詢屬實，亦經告訴人陳稱在卷（見同上審判筆錄第倒數第一行）；參以被
      告已有欠租，依約又不能提早終止雙方租約，己如前述，則其辯稱：係因欠租
      ，不敢當面還車，而於九十年三月間，將車停放在告訴人營業處所外，試圖以
      此方式，先行將承租車輛返還告訴人等語，尚屬可採；則被告既認為上開承租
      車輛早於九十年三月間即返還告訴人，則其主觀上自無何侵占犯意可言。
（五）按租賃未定期限者，各當事人得隨時終止契約；前項終止契約，應依習慣先期
      通知，民法第四百五十條第二項、第三項前段定有明文。查本件告訴人迄取回
      上述車輛前止，均未向被告為終止租約之意思表示，前所擬之存證信函係要求
      被告清償欠租，惟未送達被告，而遭退回；又渠於九十年三、四月間無法連絡
      被告，係因被告南下工作，嗣經尋獲被告當時，被告旋即以簽發本票及找人擔
      保方式處理與告訴人之債務，且經告訴人陳述確實（見本院同上審判筆錄第六
      頁倒數第二行、第七頁第二行及本院前案第二八頁第五行），且據證人楊燕雪
      即告訴人之妻證述：「：他（指被告）最後一次三月四號繳四千元百元，折抵
      到二月二十號的租金，：車子找回之前被告都沒有出面，他從三月四號開始就
      沒有出面，找到車子當時他人也不在場，這中間我們都沒有聯絡上：後來我就
      寫存證信函給他，但後來被退回來，車子找到之後，有人告訴我們被告在那裡
      ，我們就請他到店裡來處理。」（見本院前案卷第四三頁倒數第三行、第四四
      頁第二至六行）等情無異，復有存證信函及其回執影本各一件在卷可憑（見同
      上卷第四七、四八頁），核被告與告訴人就前述車輛間之租賃契約，於告訴人
      取回車前既未終止，則被告縱有積欠車租情事，其占有該車仍屬合法，客觀上
      亦難認其有何易持有為所有之不法意圖。
五、綜上所述，被告於九十年三月四日仍有繳納車租情事，雖不足額，僅折抵車租至
    同年二月二十日止，然其既有繳租情事，則其於三月間仍有使用上述車輛，即難
    認有何侵占情事。且被告於同年三月間即將車停放在告訴人營業處所以為返還，
    雖因為人所竊，致告訴人未及時取回該車使用，如前所述，惟其既有返還車輛之
    意，即無何侵占犯意可言；是並無證據證明被告有變異持有為所有之不法所有意
    圖，揆諸前揭判例意旨，被告所為即不符刑法上侵占罪之構成要件。本院綜合卷
    證資料，對於公訴意旨所指被告侵占之犯行，客觀上既尚未達於通常一般人均不
    致有所懷疑，而得確信其犯罪事實之程度，依「罪證有疑，利於被告」之法則，
    即應作有利於被告之認定。此外，復查無其他積極證據足證被告有何侵占犯行，
    既不能證明被告犯罪，自應為無罪之諭知。
據上論斷，應依刑事訴訟法第三百零一條第一項判決如主文。
本案經檢察官楊雅清到庭執行職務。
中    華    民    國      九十一      年    十        月  三十一      日
                                    臺灣板橋地方法院刑事第五庭
                                          法  官 林 玫 君
右正本證明與原本無異
如不服本判決應於送達後十日內向本院提出上訴狀
                                          書記官 許 清 秋
中    華    民    國      九十一    年      十一      月     五       日
